台灣台中地方法院刑事判決　　　　　　　　　　　　　九十年度訴字第一六０一號
　　公　訴　人　台灣台中地方法院檢察署檢察官
　　被　　　告　乙○○
　　　　　　　　丁○○○
　　共同選任辯護人　張慶達
右列被告因詐欺等案件，經檢察官提起公訴（八十九年度偵字第一七一六三號），本
院判決如左：
    主      文
乙○○共同連續行使偽造私文書，足以生損害於他人，處有期徒刑壹年。
丁○○○共同連續行使偽造私文書，足以生損害於他人，處有期徒刑貳年陸月。
    事      實
一、乙○○與丁○○○係夫妻關係，於民國（下同）八十八年四月間，由丁○○○出
    面召集每會新台幣（下同）三萬元之民間互助會（以下稱第一會），以乙○○為
    會首，底標二千五百元，採內標之方式，約定每月十五日下午八時，在台中縣太
    平市○○路四五巷三十之一號其等共同經營之「天發蘭園」開標，計邀集己○○
    、丑○○、癸○○、未○○（即互助會簿上依序為張錦文、林小姐、丙○○、元
    隆卯○○）、寅○○○、子○○等人，共計二十一會，會期自八十八年四月十五
    日起至八十九年十二月十五日止；另於八十八年十二月間，再由丁○○○出面召
    集每會五萬元之民間互助會（以下稱第二會），亦以乙○○為會首，底標五千六
    百元，採內標之方式，約定每月一日下午八時，在同第一會之地點開標，計邀集
    己○○、癸○○（即互助會簿上依序為張錦文、丙○○）、寅○○○、丑○○、
    子○○、戊○○、甲○○等人，共計二十一會，會期自八十九年一月一日起至九
    十年九月一日止。
二、丁○○○與乙○○所共同經營之「天發蘭園」自八十八年九月二十一日之全台大
    地震之後，即損失慘重，丁○○○明知其經濟狀況不佳，周轉困難，已無支付能
    力，竟基於意圖為自己不法之所有之概括犯意，於八十八年十二月十三日，向寅
    ○○○詐稱：因朋友需錢孔急，代朋友向其調借現款一百萬元等語，並提供坐落
    台中縣太平市○○路一八二之五號房屋、土地之所有權狀及簽發以太平市農會新
    光分部為付款人九十一年一月六日期面額各為五十萬元之支票二張交付寅○○○
    供擔保以資取信，使寅○○○信以為真，而交付現款一百萬元予丁○○○；又於
    八十九年二、三月間，丁○○○亦佯以前開同一原因為藉口，向寅○○○調借現
    款一百萬元，並簽發以太平市農會新光分部為付款人八十九年八月二十二日期面
    額五十一萬元、八十九年十二月三十一日期面額五十萬元之支票各一張交付寅○○○供擔保以資取信，使寅○○○陷於錯誤，再交付現款一百萬元予丁○○○。
    詎上開面額五十一萬元之支票屆期經寅○○○提示付款，因存款不足而遭退票，
    且由丁○○○告知其已破產情事，寅○○○始知受騙。
三、丁○○○復與乙○○共同基於意圖為自己不法之所有之概括犯意聯絡，利用所召
    集上開民間互助會，各會員間互不相識及信任會首之機會，連續於(一)第一會期中
    之八十八年十二月十五日開標當天，在上開「天發蘭園」，由丁○○○冒用丑○○名義，在標單上偽造丑○○之簽名，及填寫標息為三千六百元，偽造丑○○名
    義之標單，並提出行使參與競標而得標，再由乙○○、丁○○○共同或其中一人
    向活會會員丑○○等人收取而詐得會款計三十四萬三千八百元（計算方式詳如附
    表三編號一所載），足以生損害於丑○○及其他活會會員。(二)第二會期中之八十
    九年五月一日開標當天，在上開「天發蘭園」，由丁○○○冒用寅○○○名義，
    在標單上偽造寅○○○之簽名，及填寫標息為九千八百元，偽造寅○○○名義之
    標單，並提出行使參與競標而得標，再由乙○○、丁○○○共同或其中一人向活
    會會員寅○○○等人收取而詐得會款計六十七萬零三百元（計算方式詳如表三編
    號二所載），足以生損害於寅○○○及其他活會會員。(三)第一會期中之八十九年
    七月十五日開標當天，在上開「天發蘭園」，由丁○○○冒用寅○○○名義，在
    標單上偽造寅○○○之簽名，及填寫標息為四千三百元，偽造寅○○○名義之標
    單，並提出行使參與競標而得標，再由乙○○、丁○○○共同或其中一人向活會
    會員寅○○○等人收取而詐得會款計十八萬一千四百元（計算方式詳如附表三編
    號三所載），足以生損害於寅○○○及其他活會會員。嗣丁○○○於八十九年八
    月二十日告知會員已破產而止會，經寅○○○與己○○等人互相聯絡，並核對互
    助會簿及每月繳納會款記錄後，始知有冒標之情事。
二、案經寅○○○訴請台灣台中地方法院檢察署檢察官偵查起訴。
    理      由
一、訊之被告乙○○、丁○○○固均坦承由丁○○○出面召集上開二民間互助會，並
    以乙○○為會首，而開標時應由參與投標之活會會員事先在標單上填寫姓名及標
    息，提出行使參與競標，及丁○○○不否認曾向寅○○○借款二百萬元等情，然
    均矢口否認有何詐欺及偽造私文書之犯行，被告乙○○辯稱：伊僅係幫丁○○○
    向會員收取會款，並不知有何冒標及詐欺之情事云云；被告丁○○○亦辯稱：伊
    向寅○○○所借二百萬元均有付息至八十九年八月止，並曾返還五十萬元，但何
    時返還，伊已忘記；且丑○○及其母寅○○○所參加之第一會，已分別於八十八
    年十二月十五日、八十九年七月十五日得標，惟標息若干，因事隔太久，伊已記
    不清楚，嗣於八十九年一月七日，伊曾將尚積欠丑○○之得標會款二十萬元電匯
    至其子林志明之帳戶內以資清償，而寅○○○得標後，伊曾向寅○○○借款五十
    萬元，並交付所簽發以太平市農會新光分部為付款人八十九年八月二十二日期面
    額五十一萬元之支票一張予寅○○○為憑，其中一萬元係利息；另第二會迄八十
    九年八月二十日止僅標得八會，分別為會首（即乙○○）、曾素貞、辰○○、申
    ○○、巳○○、辛○○、庚○○、午○○等人所標得，均無詐欺及冒標之情事云
    云。惟查：(一)被告丁○○○先後於八十八年十二月十三日及八十九年二、三月間
    ，均如何向寅○○○佯以因朋友需錢孔急，代朋友向其調借現款各一百萬元，並
    分別提供坐落台中縣太平市○○路一八二之五號房屋、土地之所有權狀、簽發上
    開面額各五十萬元之支票二張及簽發上開面額五十一萬元、五十萬元之支票各一
    張交付寅○○○供擔保以資取信，使寅○○○信以為真，致陷於錯誤，而分別交
    付現款各一百萬元予被告丁○○○，迄今分文未償等情，業據告訴人寅○○○於
    偵、審中指訴綦詳，並有告訴人提出被告丁○○○於八十八年十二月十三日書立
    內載代友人向告訴人調一百萬元，將上開房地所有權狀交託告訴人保管，等友人
    還錢再來拿回之切結書影本乙紙、上開房屋、土地所有權狀影本各乙紙及支票影
    本四張、退票理由單影本乙張附卷足憑；且被告丁○○○自八十八年九月二十一
    日之後，其所經營之「天發蘭園」之蘭花投資因九二一地震而損失慘重，經濟狀
    況不佳，周轉困難，已無支付能力等情，亦經被告丁○○○於偵查中供明在卷；
    況被告丁○○○對其究代何友人向告訴人調借現款及已返還告訴人五十萬元之事
    實，並未能提出具體事證以資證明；參以被告丁○○○前曾陸續向告訴人借款計
    三百萬元，均未清償，此經告訴人寅○○○於偵查中指陳在卷，並有告訴人提出
    被告乙○○所簽發面額各五十萬元之支票、退票理由單影本各六張附卷可稽。足
    見被告丁○○○因前陸續向告訴人借款計三百萬元，均未清償，且知情其經濟狀
    況不佳，周轉困難，已無償債能力，心想若再以其名義向告訴人借款，恐遭告訴
    人拒絕，乃佯以代朋友調借現款為由，並提供其上開房地之所有權狀及簽發上開
    支票交付告訴人供擔保以資取信，使告訴人陷於錯誤，而分別交付現款各一百萬
    元予被告丁○○○以供己用，迄今又分文未償，顯見被告丁○○○自始即蓄意詐
    騙，情節明灼。至於被告丁○○○辯以有付息至八十九年八月止，縱認屬實，亦
    不足為其未向告訴人詐騙之有利認定。(二)被告丁○○○出面所召集每會三萬元、
    五萬元之民間助會（即第一、二會），寅○○○各參加二會、丑○○則分別參加
    一會及二分之一會，該二人均尚未標取會款，仍屬活會會員，並均按期繳納活會
    會款（第一、二會均分別繳納至八十九年七月十五日、八十九年八月一日當月開
    標止），且每月均由被告丁○○○、乙○○二人共同前往寅○○○處，向寅○○○收取活會會款，並均由被告乙○○在寅○○○之互助會簿上記載所收取金額，
    及每月均由被告乙○○至丑○○服務之台中市稅捐稽徵處，向丑○○收取活會會
    款；又丑○○前曾與甲○○共同參加（各二分之一會）被告丁○○○所召集每會
    五萬元之民間互助會，會期自八十七年九月二十五日起至八十九年二月二十五日
    止，經丑○○於八十八年十二月二十五日以六千五百元得標，被告丁○○○應給
    付丑○○得標會款部分為四十一萬八千五百元，因尚有二十萬元未為給付，嗣於
    八十九年一月七日，由被告丁○○○將該二十萬元電匯至丑○○之子林志明帳戶
    以資清償；另己○○、癸○○亦均參加被告丁○○○所召集前開第一、二會各一
    會，而於第二會期中，被告丁○○○曾告知己○○，寅○○○以九千八百元得標
    （即八十九年五月一日），經己○○在其互助會簿內會員寅○○○項下記載九千
    八百以示寅○○○得標等情，已據告訴人寅○○○及證人丑○○、己○○、癸○○分別於偵審中指訴、結證甚詳，並有其等四人提出第一、二會之互助會簿正本
    或影本各乙份、每月得標金額（即標息，詳如附表一、二所載）及繳納活會會款
    之明細表各乙份，與證人丑○○提出前參加被告丁○○○所召集每會五萬元民間
    互助會之每月得標金額、繳納活會會款及如何計算得標會款之明細表影本乙份附
    卷可稽，若證人丑○○及告訴人寅○○○有分別於第一會期中之八十八年十二月
    十五日、八十九年七月十五日得標，則何以被告乙○○仍陸續向證人丑○○收取
    活會會款至八十九年七月十五日當月開標止，及何以被告丁○○○、乙○○二人
    仍共同於八十九年七月十五日告訴人得標當月，向告訴人收取活會會款，並由被
    告乙○○在告訴人之互助會簿上記載七月二十一日收取五萬二千四百元，實甚有
    疑問，雖被告丁○○○嗣又辯以：七月份（即八十九年七月十五日開標當月）寅
    ○○○有委託伊標會，經伊告以有得標後，寅○○○向伊稱其不缺錢，七月份仍
    要繳活會，八月份才不繳云云，惟顯與常情有違，自難採信。且第一會迄八十九
    年八月二十日止會後，本應僅餘四會活會，然尚有寅○○○二會、未○○二會、
  丑○○一會、癸○○一會、子○○一會共計七會為活會，此經告訴人寅○○○及
    證人未○○、丑○○、癸○○、子○○證述在卷，因被告二人拒絕提供其他會員
    住址以供查證，致無法查悉尚有何會員遭冒標，而被告丁○○○於本院審理時雖
    提供所稱第二會得標會員巳○○、申○○（即顏金枝）、壬○○、辛○○、庚○○、午○○、辰○○之住址，惟僅證人巳○○、顏金枝到庭證述分別於八十九年
    七月一日、同年八月一日以一萬一千二百元、一萬二千元得標等情，核與告訴人
    及證人丑○○、己○○、癸○○所提出該二次得標金額均有不同（參見如附表二
    所載），另得標會員壬○○、辛○○、庚○○、午○○、辰○○經本院依址傳訊
    ，均以查無此人或住址欠詳遭退回，有送達證書附卷可按，亦難為被告丁○○○
    於第二會期中未為冒標之有利查證，參以標會時，應由參與投標會員在標單上填
    寫姓名及標息，並提出行使參加競標，亦經證人己○○、癸○○、未○○、子○○證述屬實，顯見被告丁○○○確於第一會期中之八十八年十二月十五日、八十
    九年七月十五日，及第二會期中之八十九年五月一日，分別冒用丑○○、寅○○○名義，而分別偽造丑○○、寅○○○名義之標單，提出行使參與競標而得標，
    並向各該次活會會員詐取會款，應無置疑。至於被告丁○○○向各該次活會會員
    詐取會款之金額，因被告丁○○○否認冒標或稱丑○○、寅○○○得標金額不復
    記憶，且依告訴人及證人丑○○、癸○○、己○○所提出各該次得標金額有所不
    同（參見如附表一、二所載，即第一會期之八十八年十二月十五日得標金額，寅
    ○○○及丑○○均為三千四百元，而癸○○、己○○則均為三千六百元；第二會
    期中之八十九年五月一日得標金額，寅○○○及丑○○均為七千元，而癸○○及
    己○○則均為九千八百元；第一會期中之八十九年七月十五日得標金額，寅○○○及丑○○均為三千八百元，而癸○○則為四千三百元），茲以證人癸○○、己○○所提出各該次得標金額（即三千六百元、九千八百元、四千三百元）為被告
    丁○○○各該次冒標之得標金額，而以被冒標之告訴人寅○○○及證人丑○○（
    按係母女關係）所提出各該次得標金額（即三千四百元、七千元、三千八百元）
    為被告丁○○○向寅○○○、丑○○告以各該次得標金額計算，則被告丁○○○
    向各該次活會會員（即第一會期中之八十八年十二月十五日、第二會期中之八十
    九年五月一日、第一會期中之八十九年七月十五日）詐取會款計依序為三十四萬
    三千八百元、六十七萬零三百元、十八萬一千四百元（計算方式詳如附表三編號
    一、二、三所載）。(三)被告丁○○○出面所召集並以被告乙○○為會首之每會三
    萬元、五萬元之民間互助會（即第一、二會），每月會款大部分均由被告乙○○
    前往向各會員收取等情，此經被告乙○○於偵查中自承在卷，核與告訴人寅○○○及證人丑○○、己○○、癸○○、未○○、子○○指證述之情節相符；且被告
    乙○○於本院審理時亦不否認丑○○部分均由其前往收取會款，寅○○○部分均
    由其在寅○○○之互助會簿上記載所收取金額，而每次開標時其均在現場，並見
    前來投標之會員填寫標單等情，則被告乙○○既於每次開標時均有在場，並見前
    來投標之會員填寫標單，衡情其對其妻即被告丁○○○有前開冒標情事，豈有不
    知之理，竟仍陸續向被冒標之會員即丑○○、寅○○○收取活會會款；況依告訴
    人及證人丑○○、癸○○、己○○所提出每月得標金額互不相同（參見如附表一
    、二所載）觀之，被告乙○○猶每月向其等四人收取不同之活會會款，足證被告
    乙○○對其妻即被告丁○○○前開冒標及向各該次活會會員詐取會款，具有共同
    犯意聯絡甚明。綜上所述，被告二人上開所辯，無非事後卸責之詞，不足採信，
    事證明確，其等犯行均堪認定。
二、按一般民間互助會競標係由參與者以標單填寫會員姓名、標息，而以所寫標息最
    高者為得標，是標單係屬在紙上書寫之文字而依習慣及約定足以為表示一定用意
    之證明，依刑法第二百二十條第一項之規定，以私文書論。核被告丁○○○、乙○○分別偽造丑○○、寅○○○名義標單持以行使得標，而使各該次尚為活會之
    各會員陷於錯誤而分別詐取前開會款，足以生損害於上開各該活會會員之所為，
    均係犯刑法第二百十六條行使第二百二十條第一項、第二百十條之偽造私文書罪
    及同法第三百三十九條第一項之詐欺取財罪。被告丁○○○、乙○○間就上開犯
    行，有犯意聯絡及行為分擔，應論以共同正犯。被告二人在標單上偽造丑○○、
    寅○○○之署押，為偽造私文書之部分行為；而偽造後持以行使，偽造之低度行
    為為行使之高度行為所吸收，均不另論罪。被告二人先後三次冒標而分別向各該
    次多位活會會員詐取會款，各侵害數法益，均係一行為觸犯數同種詐欺取財罪名
    之想像競合犯，依刑法第五十五條規定應從一處斷。另被告丁○○○先後二次向
    寅○○○各詐取一百萬元之所為，係犯刑法第三百三十九條第一項之詐欺取財罪
    。又被告二人先後三次行使偽造私文書及被告丁○○○先後五次詐欺取財、被告
    乙○○先後三次詐欺取財之犯行，均時間緊接，犯罪構成要件相同，顯皆係基於
    概括犯意為之，均應連續犯之規定各以一罪論，並均依法加重其刑。被告二人所
    犯上開二罪，有方法結果之牽連關係，為牽連犯，依刑法第五十五條規定應從一
    重依連續行使偽造私文書罪處斷。公訴人就被告二人先後三次偽造丑○○或寅○○○名義標單，並持以行使得標，而有行使偽造私文書之犯行，未於起訴事實論
    及，惟既與所起訴被告二人犯詐欺取財之事實有方結果牽連之裁判上一罪關係，
    本院自得一併審理，附此敘明。又公訴意旨另以：被告二人於第二會期中之不詳
    時間，冒用己○○名義得標，而使該次各活會會員陷於錯誤，將會款交付被告二
    人，因認被告二人犯有刑法第三百三十九條第一項之詐欺取財罪嫌等語，而公訴
    人認被告二人涉犯上開罪嫌，無非以被害人己○○指稱被告二人止會後，曾打電
    話向戊○○查詢，由戊○○太太接聽，告以其第二會已標取等情為論據，惟按犯
    罪事實應依證據認定之，無證據不得推定其犯罪事實，刑事訴訟法第一百五十四
    條定有明文，經查質之證人戊○○到庭結稱：伊未曾向己○○告以其所參加之第
    二會已標取，且伊詢問過伊太太，伊太太亦告以未曾向己○○說其所參加之第二
    會已標取等語，是尚難僅憑被害人己○○片面而有瑕疵之指述，即遽予推定被告
    二人於第二會期中確有冒用己○○名義得標，而向該次各活會會員詐取會款之情
    事，因此部分公訴人認與前開論科部分有連續犯之裁判上一罪關係，故不另為無
    罪之諭知。爰審酌被告二人犯罪之動機、目的、手段、所詐取金額、迄未與各被
    害人和解賠償損失及犯罪後態度不佳等一切情狀，分別量處如主文所示之刑，以
    資懲儆。至於被告丁○○○所偽造之標單，依一般情形必會隨手撕毀丟棄，且事
    隔已有二年餘，該標單應已不存在，爰不予宣告沒收，併此敘明。
三、據上論斷，應依刑事訴訟法第二百九十九條第一項前段，刑法第二十八條、第五
    十六條、第二百十六條、第二百二十條第一項、第二百十條、第三百三十九條第
    一項、第五十五條，罰金罰鍰提高標準條例第一條前段，判決如主文。
中    華    民    國      九十一      年      十一   月       八      日
                                     臺灣臺中地方法院刑事第三庭
                                        法  官  朱  光  國
右正本證明與原本無異。
如不服本判決，應於判決送達後十日內向本院提出上訴狀( 應附繕本 )，上訴於臺灣
高等法院臺中分院。
                                        書記官
中    華    民    國      九十一      年       十一    月     十四      日
刑法第二百十條：
偽造、變造私文書，足以生損害於公眾或他人者，處五年以下有期徒刑。
刑法第二百十六條：
行使第二百十條至第二百十五條之文書者，依偽造、變造文書或登載不實事項或使登
載不實事項之規定處斷。
刑法第二百二十條第一項：
在紙上或物品上之文字、符號，依習慣或特約，足以為表示其用意之證明者，關於本
章之罪，以文書論。
刑法第三百三十九條第一項：
意圖為自己或第三人不法之所有，以詐術使人將本人或第三人之物交付者，處五年以
下有期徒刑、拘役或科或併科一千元以下罰金。
                                                                        Ｂ
附表一：（第一會）
（被告向各活會會員所稱各會得標金額，單位新台幣）
  日   期      己○○       寅○○○       丑○○         癸○○
   88.04.15.      *****        *****          *****          *****
   88.05.15.       3,200       4,500          3,200          4,500
   88.06.15.       3,200       3,200          3,200          3,200
   88.07.15.       3,500       3,700          3,500          3,700
   88.08.15.       3,100       3,700          3,100          3,700
   88.09.15.       3,500       3,500          3,000          3,500
   88.10.15.       3,000       3,200          3,200          3,200
   88.11.15.       3,200       *****          3,200          3,400
   88.12.15.       3,400       3,600          3,400          3,600
   89.01.15.       3,800       4,200          3,800          4,200
   89.02.15.       3,600       3,800          3,600          4,200
   89.03.15.       3,700       3,700          3,700          3,700
   89.04.15.       3,600       4,000          3,600          4,000
   89.05.15.       3,700       4,600          4,700          4,600
   89.06.15.       4,000       得標           4,000          4,000
   89.07.15.       3,800       *****          3,800          4,300
   89.08.15.                   *****                         4,600
附表二：（第二會）
（被告向各活會會員所稱各會得標金額，單位新台幣）
  日      期     寅○○○     己○○         丑○○         癸○○
   89.01.01.       *****       *****          *****          *****
   89.02.01.       6,700       6,700          6,700          6,700
   89.03.01.       7,000       6,700          6,800          7,000
   89.04.01.       9,100       7,000          7,000          9,100
   89.05.01.       9,800       7,000          7,000          9,800
   89.06.01.       8,600       7,200          7,200          8,600
   89.07.01.       9,200       7,200          7,200          9,200
   89.08.01.       9,000       7,800          7,800          9,000
附表三：
編號     冒標日期        得標金額        活會會員       詐得金額（新台幣）
                    （即標息、新台幣）
１     第一會期中    三千六百元         十三人次       (00000-0000)X10+
       之八十八年   (其中向丑○○、廖  (其中寅○○○參  (00000-0000)X3=
       十二月十五    陳罔市告以得標金   加二會）         343800
       日            額為三千四百元）
２     第二會期中     九千八百元         十七人次       (00000-0000)X14+
       之八十九年   (其中向丑○○、廖  (其中寅○○○參  (00000-0000)X2+
       五月一日      陳罔市告以得標金   加二會，而廖美  (00000-0000)=
                     額為七千元)        雲與被告乙○○   670300
                                        參加各二分之一
                                        會，被告乙○○
                                        部分不予列計)
３     第一會期中    四千三百元         七人次           (00000-0000)X4+
       之八十九年  （其中向丑○○、廖 （其中寅○○○     (00000-0000)X3=
       七月十五日    陳罔市告以得標金   參加二會）        181400
                     額為三千八百元）
